最高法院民事判決　　　　　　　　　 110年度台上字第3204號
上　訴　人　賴耿光
訴訟代理人　楊盤江律師
　　　　　　林春榮律師
被 上訴 人　賴正鎰
訴訟代理人　林錦隆律師
上列當事人間請求返還土地等事件，上訴人對於中華民國110年6
月1日臺灣高等法院臺中分院第二審更審判決（109年度重上更一
字第17號），提起上訴，本院判決如下：
    主  文
原判決廢棄，發回臺灣高等法院臺中分院。
    理  由
一、被上訴人主張：兩造於民國81年11月10日簽訂合建大樓契約
    書（下稱合建契約），由伊提供資金、上訴人則提供其所有
    坐落臺中市○區○○○段00-0、00-0、00-000、00-0、00-0
    0地號土地（下合稱73-1等5筆土地），以合作興建大樓。為
    因應合建需要，伊出資新臺幣（下同） 3,179萬元購買由改
    制前財政部國有財產局臺灣中區辦事處（下稱國有財產署）
    管理，毗鄰上開土地之國有畸零空地即同段73-261地號土地
    （下稱系爭土地），並以上訴人名義登記，兩造成立借名登
    記契約（下稱借名契約）。嗣上訴人解除合建契約，系爭土
    地無借名登記必要，伊業以起訴狀繕本之送達，為終止借名
    契約之意思表示，惟上訴人拒絕移轉系爭土地所有權，且占
    有系爭土地等情。爰依民法第767條第1 項、第179條或類推
    適用第541 條規定，求為命上訴人返還系爭土地及辦理該土
    地所有權移轉登記之判決。
二、上訴人辯以：伊依約將系爭土地之優先購買權，交由被上訴
    人出資以伊之名義承購，與73-1等5 筆土地共同為興建大樓
    之基地。被上訴人返還系爭土地及所有權移轉登記之請求權
    ，已罹於消滅時效，伊得拒絕履行。況合建契約因可歸責於
    被上訴人之事由而解除，伊於105 年10月12日行使承買權，
    並以對被上訴人之保證金債權2,600萬元及利息債權5,596萬
    5,000元，與被上訴人之價金債權3,179萬元抵銷，伊已取得
    系爭土地所有權。又被上訴人提起本訴，係以損害伊之利益
    為目的，屬權利濫用行為等語。
三、原審維持第一審所為命上訴人返還系爭土地及辦理該土地所
    有權移轉登記之判決，駁回其上訴，理由如下：
  ㈠依兩造就73-1等5 筆土地簽訂合建契約，而為因應合建需要
    ，由被上訴人出資 3,179萬元，以上訴人名義，本於鄰地所
    有權人身分，向國有財產署申購系爭土地，並登記為上訴人
    所有等事實，參以系爭土地之所有權狀由被上訴人持有乙節
    觀之，足見兩造間就系爭土地訂有借名契約。兩造約定由被
    上訴人出資購買系爭土地，乃為使系爭土地與相鄰之73-1等
    5 筆土地一同作為合建契約之基地，而達合併利用之目的，
    僅因衡量兩造資力之不同，因而訂立系爭借名契約，並非自
    始即基於將系爭土地交由被上訴人單獨使用而成立，與國有
    財產法第49條第3 項之規範目的無違，要非脫法行為，或違
    反公共秩序。
  ㈡被上訴人前以上訴人違反合建契約之附隨義務為由，一部請
    求賠償損害，經法院判決駁回確定（原審102 年度建上字第
    67號判決、本院103 年度台上字第2532號裁定，下合稱前案
    裁判），並於判決理由認定：被上訴人違反合建契約第8 條
    約定，逕以鄉林建設事業股份有限公司為建造執照之起造人
    ，經催告後仍未依約履行，應負遲延責任，合建契約業經上
    訴人於100 年11月29日解除等情。兩造就前案裁判關於合建
    契約業經上訴人解除之重要爭點，已充分攻防且未違法，復
    未提出足以推翻上開判斷之新訴訟資料，應生爭點效，故合
    建契約業經上訴人合法解除。又依兩造訂約時之真意，借名
    契約與合建契約具有不可分離之依存關係，即屬聯立契約性
    質，則借名契約亦因合建契約之解除，而一併解除。
  ㈢兩造不爭執合建契約第25條，係就兩造未能於約定期限內，
    達成分屋協議之不可歸責於兩造事由，而合建契約失其效力
    時所為約定。其目的應在於避免讓被上訴人獨自承受合建未
    成，而購入系爭土地之不利益，故課以上訴人一定之義務；
    若因可歸責於被上訴人之事由，致合建契約不能履行時，仍
    令上訴人負有相同之義務，顯失公平。又合建契約第20條則
    約定當事人一方不履行契約時之法律效果，但未約定系爭土
    地之處理方式。是於可歸責於被上訴人之事由，而解除契約
    之情形，自無合建契約第25條約定之適用。
  ㈣借名契約既因上訴人解除合建契約，而併同解除，且溯及失
    其效力，則上訴人即屬無法律上之原因，取得占有系爭土地
    及登記為所有權人之利益，致被上訴人受損害，則被上訴人
    依不當得利規定，請求上訴人移轉系爭土地所有權登記，並
    返還系爭土地之占有，應屬有據。再者，被上訴人之不當得
    利返還請求權，應於借名契約100 年11月29日解除時始發生
    ，是被上訴人於105 年7月7日提起本件訴訟，自未罹於15年
    之時效。
  ㈤從而，被上訴人依民法第179 條之規定，請求上訴人移轉系
    爭土地所有權，並返還系爭土地之占有，為有理由，應予准
    許。
四、本院之判斷：
  ㈠解釋契約，不能拘泥於契約之文字，應於文義上及論理上詳
    為推求，以探求當事人立約時之真意，並通觀契約全文，斟
    酌訂立契約當時及過去之事實、交易上之習慣等其他一切證
    據資料，本於經驗法則及誠信原則，從契約之主要目的及經
    濟價值作全盤之觀察，以為判斷基礎。如可確認當事人於訂
    約時，關於某事項依契約計畫顯然應有訂定而漏未訂定，致
    無法圓滿達成契約目的而出現漏洞者，非不得斟酌締約過程
    、締約目的、契約類型、內容等關連事實，依誠信原則就契
    約進行補充性之解釋。
  ㈡兩造約定為因應合建需要，由被上訴人出資，以上訴人名義
    購買本於其鄰地所有權人身分始得購買之系爭土地，乃為使
    系爭土地與相鄰之73-1等5 筆土地一同為合建契約之基地，
    而達合併利用之目的，僅因衡量兩造資力之不同，因而訂立
    借名契約；嗣合建契約因可歸責於被上訴人之遲延給付事由
    ，經上訴人解除，借名契約亦併同解除，而失其效力。合建
    契約第25條約定，因未達成分屋協議之不可歸責兩造事由而
    契約失效時，上訴人得依被上訴人原承買價格承買系爭土地
    等情，為原審認定之事實。兩造既就不可歸責於被上訴人之
    事由致合建契約失其效力者，約定上訴人得按原承買價格買
    受系爭土地，以免因合建契約失效時，喪失其原可因毗鄰所
    有人身分，而取得系爭土地完整所有權之機會，似見享受購
    買系爭土地利益者，應為上訴人單方，或與上訴人合建之兩
    造雙方。倘若如此，依舉重明輕法理，於可歸責於被上訴人
    之事由致合建契約失效時，如不賦與上訴人可向被上訴人購
    買系爭土地，而單方享受系爭土地與73-1等5 筆土地合併利
    用之利益，將使本無權購買使用系爭土地之被上訴人，因可
    歸責於己之事由致合建契約失效，反而可取得本非其單方可
    享受之利益，即有違反公平原則之虞。故斟酌兩造訂立合建
    契約過程、締約目的，依該合約之主要目的及經濟價值為全
    盤觀察，是否不足以認定合建契約第25條之文義尚有疏漏，
    而予補充解釋於可歸責被上訴人致合建契約失效時，與不可
    歸責於兩造而失效者，具相同之法律效果？即有研求之必要
    。上訴人就此辯稱：合建契約第20條就系爭土地如何處理並
    未約定，應目的性擴張適用第25條約定，伊已表示行使承買
    權等情（見原審卷一305至307頁），是否全無足採，攸關上
    訴人登記為系爭土地之所有人及占有系爭土地，是否無法律
    上原因之判斷，即有斟酌之必要。原審見未及此，逕以合建
    契約並無漏洞，而為不利上訴人之認定，除有違反契約解釋
    原則外，並有判決不備理由之違法。
  ㈢上訴論旨，指摘原判決不當，聲明廢棄，非無理由。
五、據上論結，本件上訴為有理由。依民事訴訟法第477條第1項
    、第478條第2項，判決如主文。
中    華    民    國   111    年    2     月    23    日
                      最高法院民事第三庭
                          審判長法官  沈  方  維  
                                法官  鍾  任  賜  
                                法官  張  競  文  
                                法官  陳  麗  芬  
                                法官  方  彬  彬  
本件正本證明與原本無異
                                      書  記  官
中    華    民    國   111    年    3     月    10    日